ACORDAO-COMPLETO-2465649

ACÓRDÃO 3122/2022 ATA 20/2022 - SEGUNDA CÂMARA

VISTOS, relatados e discutidos estes recursos de reconsideração interpostos pelas empresas Hospfar Indústria e Comércio de Produtos Hospitalares, Medcomerce Comercial de Medicamentos e Produtos Hospitalares Ltda. e ML Operações Logísticas Ltda. contra o Acórdão 7735/2019-TCU-Segunda Câmara, por meio do qual esta Corte, dentre outras medidas, julgou irregulares as contas de Fernando Passos Cupertino de Barros, Luiz Antônio Aires da Silva e das mencionadas empresas, condenando-os solidariamente ao ressarcimento de débito;
ACORDAM os Ministros do Tribunal de Contas da União, reunidos em Sessão da 2ª Câmara, ante as razões expostas pelo relator, em:
9.1. conhecer dos recursos interpostos, com fundamento nos arts. 32, inciso I, e 33 da Lei 8.443/1992, e, no mérito, negar-lhes provimento; e
9.2. dar ciência deste acórdão aos recorrentes, à Secretaria de Estado da Saúde de Goiás (SES/GO) , à Procuradoria da República/GO - MPF/MPU, ao Ministério Público do Estado de Goiás, e ao Tribunal de Contas do Estado de Goiás, informando-lhes que o relatório e voto que o fundamentam podem ser acessados por meio do endereço eletrônico www.tcu.gov.br/acordaos.

Recursos de reconsideração interpostos contra o Acórdão 7.735/2019-TCU-2ª Câmara, por meio do qual esta Corte, dentre outras medidas, julgou irregulares as contas de gestores e das empresas contratadas pela Secretaria de Estado de Saúde de Goiás (SES/GO) no âmbito do Pregão 175/2004, condenando-os solidariamente ao ressarcimento de débito.

Segunda Câmara

Secretaria de Estado da Saúde de Goiás (SES/GO).

3. Interessados/Responsáveis/Recorrentes:
3.1. Interessado: Procuradoria da República/GO - MPF/MPU (26.989.715/0014-27)
3.2. Responsáveis: Fernando Passos Cupertino de Barros (XXX.630.601-XX); Hospfar Indústria e Comércio de Produtos Hospitalares S.A. (26.921.908/0001-21); Luiz Antonio Aires da Silva (XXX.366.601-XX); Medcomerce Comercial de Medicamentos e Produtos Hospitalares Ltda. (37.396.017/0001-10); ML Operações Logísticas Ltda. (em Recuperação Judicial) (03.553.585/0001-65).
3.3. Recorrentes: Medcomerce Comercial de Medicamentos e Produtos Hospitalares Ltda. (37.396.017/0001-10); ML Operações Logísticas Ltda. (em Recuperação Judicial) (03.553.585/0001-65); Hospfar Indústria e Comércio de Produtos Hospitalares S.A. (26.921.908/0001-21).

Aroldo Cedraz (na Presidência).

13.1. Ministros presentes: Aroldo Cedraz (na Presidência), Augusto Nardes (Relator) e Antonio Anastasia.
13.2. Ministro que alegou impedimento na Sessão: Aroldo Cedraz (na Presidência).
13.3. Ministros-Substitutos presentes: Marcos Bemquerer Costa e André Luís de Carvalho.

HOSPFAR INDUSTRIA E COMERCIO DE PRODUTOS HOSPITALARES S.A

AUGUSTO NARDES

Ministra Ana Arraes.

Adoto como relatório, com os ajustes de forma considerados cabíveis, a instrução do auditor da Secretaria de Recursos - Serur (peça 203) , cuja proposta de encaminhamento foi acolhida pelo diretor daquela unidade técnica e pelo Ministério Público junto ao TCU (peças 204 e 205) :
"INTRODUÇÃO
1.	Trata-se de recursos de reconsideração (peças 92-93 e 149-162) interpostos pelas empresas Hospfar Indústria e Comércio de Produtos Hospitalares, Medcomerce Comercial de Medicamentos e Produtos Hospitalares Ltda. e ML Operações Logísticas Ltda. - empresas contratadas pela Secretaria de Estado de Saúde de Goiás (SES/GO) no âmbito do Pregão 175/2004; contra o Acórdão 7735/2019-TCU-Segunda Câmara, rel. Ministra ANA ARRAES (peça 64) . A deliberação recorrida apresenta o seguinte teor: 
ACORDAM os ministros do Tribunal de Contas da União, reunidos em sessão da 2ª Câmara, ante as razões expostas pela relatora, e com fundamento nos arts. 1º, inciso I, 16, inciso III, alíneas 'b' e 'c' e §§ 2º e 3º, 19, 23, inciso III, 26 e 28, inciso II, da Lei 8.443/1992 c/c os arts. 202, § 6º, 214, inciso III, 215 a 217 do Regimento Interno, em:
9.1. julgar irregulares as contas de Fernando Passos Cupertino de Barros, Luiz Antônio Aires da Silva e das empresas Hospfar Indústria e Comércio de Produtos Hospitalares S.A., Medcomerce - Comercial de Medicamentos e Produtos Hospitalares Ltda. e ML Operações Logísticas Ltda.;
9.2. condenar solidariamente os responsáveis a seguir relacionados a recolher aos cofres do Fundo Nacional de Saúde as quantias abaixo indicadas, atualizadas monetariamente e acrescidas de juros de mora das datas correspondentes até a data do pagamento:
9.2.1. Fernando Passos Cupertino de Barros, Luiz Antônio Aires da Silva e a empresa Hospfar Indústria e Comércio de Produtos Hospitalares S.A.:
	Nota Fiscal
	Data da ocorrência (pagamento) 
	Valor Histórico (R$) 

	054971
	6/8/2004
	3.834,81

	054972
	6/8/2004
	14.143,64

	055219
	11/8/2004
	72,09

	055223
	11/8/2004
	245,99

	055294
	12/8/2004
	1.437,02

	055295
	12/8/2004
	522,55

	055872
	20/8/2004
	368,98

	055879
	20/8/2004
	1.242,66

	056405
	30/8/2004
	2.090,21

	056769
	3/9/2004
	3.135,32

	057632
	17/9/2004
	27.516,69

	057943
	23/9/2004
	89.747,66

	058563
	4/10/2004
	1.611,64

	055920
	29/10/2004
	25.154,23

	060035
	3/11/2004
	1.959,57

	060375
	9/11/2004
	1.611,64

	061431
	26/11/2004
	57.760,67

	062701
	17/12/2004
	776,13

	063199
	27/12/2004
	24.053,05

	066321
	17/2/2005
	67,86

	067201
	3/3/2005
	12.550,26

	067291
	4/3/2005
	6.879,17

	068393
	21/3/2005
	33.941,53

9.2.2. Fernando Passos Cupertino de Barros, Luiz Antônio Aires da Silva e a empresa Medcomerce - Comercial de Medicamentos e Produtos Hospitalares Ltda.:
	Nota Fiscal
	Data da ocorrência (pagamento) 
	Valor Histórico (R$) 

	39633
	9/9/2004
	1.366,60

	39198
	6/8/2004
	28.698,52

	39252
	11/8/2004
	1.932,48

	39667
	13/9/2004
	273,32

	39670
	13/9/2004
	1.932,48

	39706
	15/9/2004
	628,63

	39727
	16/9/2004
	1.284,59

	39755
	17/9/2004
	13.665,96

	39756
	17/9/2004
	1.366,60

	39799
	21/9/2004
	4.181,78

	39886
	24/9/2004
	15.770,52

	40186
	21/10/2004
	33.618,26

	40405
	11/11/2004
	1.932,48

	40486
	18/11/2004
	16.535,81

	40733
	3/12/2004
	17.082,45

	41923
	17/3/2005
	3.864,95

	42294
	20/4/2005
	8.891,75

	43079
	1º/7/2005
	14.513,24

	41175
	24/1/2005
	31.377,04

9.2.3. Fernando Passos Cupertino de Barros, Luiz Antônio Aires da Silva e a empresa ML Operações Logísticas Ltda.:
	Nota Fiscal
	Data da ocorrência (pagamento) 
	Valor Histórico (R$) 

	14809
	3/12/2004
	106,78

	13056
	6/8/2004
	141,37

	13191
	17/8/2004
	594,39

	13278
	24/8/2004
	188,50

	13491
	13/9/2004
	109,43

	13540
	14/9/2004
	782,89

	13600
	17/9/2004
	31,94

	13665
	23/9/2004
	141,37

	14007
	20/10/2004
	343,00

	14175
	4/11/2004
	167,45

	14409
	19/11/2004
	59,17

	14735
	8/12/2004
	127,93

	15227
	13/1/2005
	84,86

	17072
	14/4/2005
	89,76

9.3. fixar prazo de 15 (quinze) dias, a contar das notificações, para comprovação, perante o Tribunal, do recolhimento das dívidas acima imputadas;
9.4. autorizar a cobrança judicial das dívidas, caso não atendidas as notificações;
9.5. autorizar o pagamento das dívidas em até 36 (trinta e seis) parcelas mensais consecutivas, caso venha a ser solicitado pelos responsáveis antes do envio do processo para cobrança judicial;
9.6. fixar o vencimento da primeira parcela em 15 (quinze) dias, a contar do recebimento das notificações, e o das demais a cada 30 (trinta) dias, com incidência dos encargos legais sobre o valor de cada parcela;
9.7. alertar aos responsáveis que a inadimplência de qualquer parcela acarretará vencimento antecipado do saldo devedor;
9.8. encaminhar cópia desta deliberação à Procuradoria da República no Estado de Goiás, para adoção das medidas que entender cabíveis, bem como ao Ministério Público do Estado de Goiás, ao Tribunal de Contas do Estado de Goiás e à Secretaria da Saúde do Estado de Goiás.
HISTÓRICO
2.	Cuidam os autos de tomada de contas especial (TCE) instaurada pela SES/GO, em cumprimento ao item 1.6.1 do Acórdão 1789/2010-TCU-Segunda Câmara, reiterado pelo Acórdão 2770/2011-TCU-Segunda Câmara - ambos da relatoria do Ministro-Substituto AUGUSTO SHERMAN (peça 1, p. 2-7) , cujo teor transcreve-se abaixo: 
Acórdão 1789/2010-TCU-Segunda Câmara:
1.6.1 Determinar à Secretaria de Saúde em Goiás que adote providências com vistas à apuração integral das impropriedades elencadas na representação, devendo, inclusive, instaurar, se necessário, de maneira apartada, processos de tomadas de contas especiais, relativas a documentação constante destes autos em 'CD' anexo (volume principal, fl. 5v.p.) , referente aos seguintes processos: 200200010008397 - CP n.º 04/2003; 200200010008398 - CP n.º 16/2003; 200200010008401 - Pregão n.º 012/2003; 200300010002580 - Inexigibilidade; 200300010008396 - CP n.º 08/2003; 200300010009317 - CP n.º 32/2002; 200300010003638 - Pregão n.º 005/2003; 200300010003641 - Pregão n.º 001/2003; 200300010003642 - Pregão n.º 004/2003; 200300010015038 - Pregão n.º 052/2004; 200400010004375 - Pregão n.º 176/2004; 200400010004376 - Pregão n.º 175/2004; 200400010006315 - Pregão n.º 197/2004; 200400010007877 - Pregão n.º 203/2004; 200400010007878 - Pregão n.º 202/2004; 200400010008967 - Pregão n.º 219/2004; 200400047000965 - Pregão n.º 128/2004; 200500010002008 - Pregão n.º 240/2005; 200500010015580 - Pregão n.º 063/2006; 200600010015579 - Pregão n.º 315/2005, remetendo à Secretaria Federal de Controle Interno, no prazo de 60 (sessenta) dias, sem prejuízo de encaminhar a este Tribunal as informações sobre as conclusões e providências adotadas.
Acórdão 2770/2011-TCU-Segunda Câmara:
ACORDAM os Ministros do Tribunal de Contas da União, reunidos em sessão de 2ª Câmara, ante as razões expostas pelo Relator, em notificar o atual Secretário de Saúde do Estado de Goiás para que dê cumprimento, em um prazo de sessenta dias, à determinação constante do item 1.6.1 do Acórdão 1789/2010-TCU-Segunda Câmara, alertando-o que o descumprimento injustificado da decisão deste Tribunal o sujeitará à multa prevista no art. 58, § 1º, da Lei 8.443/92.
2.1.	A irregularidade ocorrida no presente processo remete ao pagamento indevido de valores às empresas vencedoras do Pregão 175/2004 (peça 1, p. 82-92) , referentes à alíquota de ICMS na aquisição de medicamentos pela SES/GO junto às seguintes empresas contratadas por meio da aludida licitação (peça 9, p. 37) : Hospfar Indústria e Comércio de Produtos Hospitalares; Medcomerce Comercial de Medicamentos e Produtos Hospitalares Ltda.; e ML Operações Logísticas Ltda..
2.2.	A partir do exame da fase externa desta TCE (peças 23-25) , realizou-se a citação (peças 31-35) dos Srs. Fernando Passos Cupertino de Barros (CPF XXX.630.601-XX) e Luiz Antônio Aires da Silva (CPF XXX.366.601-XX) , e das empresas Hospfar Indústria e Comércio de Produtos Hospitalares; Medcomerce Comercial de Medicamentos e Produtos Hospitalares Ltda.; e ML Operações Logísticas Ltda.; em decorrência da não desoneração do ICMS nas aquisições de medicamentos realizadas pela SES/GO no âmbito do Pregão 175/2004, cujas condutas apresenta-se a seguir:
	a) conduta das pessoas físicas: pagar às empresas Hospfar Indústria e Comércio de Produtos Hospitalares; Medcomerce Comercial de Medicamentos e Produtos Hospitalares Ltda.; e ML Operações Logísticas Ltda decorrente da aquisição de medicamentos, viabilizada pelo Pregão SES/GO 175/2004, sem que tenha havido a desoneração do ICMS, conforme estipulado no edital; e
	b) conduta das empresas: faturar os medicamentos relacionados ao Pregão SES/GO 175/2004 sem proceder à desoneração do ICMS, conforme estipulado no edital.
2.3.	Em sede de instrução de mérito, a unidade técnica propôs o seguinte encaminhamento para o feito (peças 61-62) : (i) julgar regulares com ressalvas as contas dos Srs. Fernando Passos Cupertino de Barros e Luiz Antônio Aires da Silva; e (ii) afastar as responsabilidades das empresas Hospfar Indústria e Comércio de Produtos Hospitalares Ltda., Medcomerce Comercial de Medicamentos e Produtos Hospitalares Ltda., e ML Operações Logísticas Ltda.
2.4.	O MPTCU, por sua vez, discordou da proposta da unidade técnica, tendo o Parquet especial alvitrado o seguinte deslinde para o processo: julgar irregulares as contas dos responsáveis, condenando-os em débito e aplicando-lhes a multa do art. 57 da Lei 8.443/1992. 
2.5.	Ante as razões expostas pela Relatora, em face do acolhimento parcial das alegações de defesa dos arrolados nos autos e da prescrição da pretensão punitiva, este Tribunal deliberou, por meio do Acórdão 7735/2019-TCU-Segunda Câmara (peça 64) , julgar irregulares as contas dos Srs. Fernando Passos Cupertino de Barros e Luiz Antônio Aires da Silva, e das empresas Hospfar Indústria e Comércio de Produtos Hospitalares Ltda., Medcomerce Comercial de Medicamentos e Produtos Hospitalares Ltda., e ML Operações Logísticas Ltda., condenando-os em débito. 
2.6.	Inconformada, a empresa Hospfar Indústria e Comércio de Produtos Hospitalares Ltda. opôs embargos de declaração em face do Acórdão 7735/2019-TCU-Segunda Câmara - os quais foram conhecidos e, no mérito, acolhidos parcialmente para fins de afastamento de omissão constatada, mediante o Acórdão 13088/2019-TCU-Segunda Câmara, rel. Ministra ANA ARRAES (peça 95) .
2.7.	Posteriormente, a empresa Hospfar Indústria e Comércio de Produtos Hospitalares Ltda. opôs novos embargos de declaração em face do Acórdão 13088/2019-TCU-Segunda Câmara - os quais foram conhecidos e, no mérito, rejeitados, por meio do Acórdão 1419/2020-TCU-Segunda Câmara, rel. Ministra ANA ARRAES (peça 124) .
2.8.	Irresignadas, as empresas Hospfar Indústria e Comércio de Produtos Hospitalares Ltda., Medcomerce Comercial de Medicamentos e Produtos Hospitalares Ltda., e ML Operações Logísticas Ltda. interpuseram recursos de reconsideração (peças 92-93 e 149-162) contra o Acórdão 7735/2019-TCU-Segunda Câmara (peça 64) , espécie de recurso objeto do presente exame.
EXAME DE ADMISSIBILIDADE
3.	Reitera-se os exames preliminares de admissibilidade (peças 163-166) , acolhidos por despacho do Relator ad quem, Ministro Augusto Nardes, que conheceu dos recursos interpostos pelas empresas Hospfar Indústria e Comércio de Produtos Hospitalares Ltda., Medcomerce Comercial de Medicamentos e Produtos Hospitalares Ltda., e ML Operações Logísticas Ltda., com a atribuição de efeito suspensivo aos itens 9.1, 9.2, 9.3 e 9.4 do Acórdão 7735/2019-TCU-Segunda Câmara, estendendo-os para os demais devedores solidários (peça 168) .
EXAME TÉCNICO
4.	Delimitação
4.1.	Constitui objeto do presente recurso definir as seguintes questões:
	a) preliminares:
	a.1) prescrição do dano ao erário;
	a.2) cerceamento de defesa;
	b) mérito: 
	b.1) sobrestamento da TCE até o julgamento final de ação civil pública;
	b.2) ocorrência de bis in idem na cobrança do débito;
	b.3) presunção de validade dos atos administrativos praticados pela SES/GO no âmbito do Pregão 175/2004;
	b.4) erro na base de cálculo do ICMS;
	b.5) ausência de dano ao erário;
	b.6) ocorrência de boa-fé;
	b.7) ausência de má-fé.
4.2.	Registra-se que o presente exame atentará para a questão da responsabilidade subjetiva com base na Lei 13.655/2018 (Lei de Introdução às Normas do Direito Brasileiro - LINDB) , mormente no que concerne aos seus arts. 22 e 28.
Preliminares
5.	Prescrição do dano ao erário
5.1.	A empresa Hospfar Indústria e Comércio de Produtos Hospitalares traz a tese de que o dano ao erário objeto desta TCE estaria coberto pelo manto da prescrição, tendo a recorrente trazido, em suma, as seguintes alegações (peça 149, p. 3-8) :
	a) caberia, no caso concreto, a aplicação de precedente do STF materializado no RE 852.475 (Recurso Extraordinário) - peça 149, p. 4-6;
	b) haveria outros precedentes do STF a apontar para o prazo quinquenal de prescrição - MS 35.294/DF, MS 35.971/DF e MS 32.201/DF (peça 149, p. 7-9) ; e
	c) caberia, no caso concreto, a aplicação de precedente do STF materializado no RE 636.886 (Tema 899) - peça 149, p. 8-9.
	Análise: 
5.2.	De início, deve-se ressaltar que o julgamento de mérito do RE 852.475/STF, com repercussão geral, que adotou a tese de que são imprescritíveis as ações de ressarcimento ao erário fundadas na prática de atos, desde que dolosos, tipificados na Lei 8.429/1992, não atinge os processos de controle externo, uma vez que estes não se originam de ações de improbidade administrativa, objeto daquela deliberação (Acórdão 10046/2018-TCU-Segunda Câmara, rel. Ministro-Substituto MARCOS BEMQUERER) . Nesse sentido, tem-se o Acórdão 1282/2019-TCU-Plenário, rel. Ministro VITAL DO RÊGO.
5.3.	Nada obstante, a prescrição do dano ao erário assume particular relevância, dado o recente julgamento, pelo STF, do RE 636.886 (tema 899 da repercussão geral) . No exame da prescrição, a Serur tem adotado os entendimentos detalhados na peça 202, que contém estudo e pronunciamentos anteriores da secretaria sobre o tema. Nessas manifestações estão desenvolvidas as seguintes premissas, que serão utilizadas no presente exame:
	a) ao julgar o RE 636.886, o STF conferiu nova interpretação ao art. 37, § 5º, da Constituição Federal, fixando a tese de que 'é prescritível a pretensão de ressarcimento ao erário fundada em decisão de Tribunal de Contas';
	b) as pretensões punitiva e de ressarcimento devem observar o mesmo regime na atividade de controle externo, dado o objetivo comum da prescrição, de fixar prazo para o Tribunal de Contas agir, para caracterizar o ilícito, identificar seu autor, dimensionar as consequências da conduta e impor as consequências legais, independentemente de tais consequências terem natureza punitiva ou ressarcitória; e
	c) até que sobrevenha norma específica, entende-se que a prescrição das pretensões punitiva e de ressarcimento, no processo de controle externo, deve observar o regime Lei 9.873/1999, na linha dos recentes pronunciamentos do STF a respeito. Assim, sem prejuízo de se realizar o exame da prescrição também segundo o prazo decenal previsto no Código Civil, o critério adotado, na formulação da proposta de encaminhamento, será o da Lei 9.873/1999.  
5.4.	Com essas explicações, passa-se à análise da prescrição no caso em exame, considerando-se as premissas indicadas anteriormente.
5.5.	Quanto à análise da prescrição segundo os critérios do Acórdão 1441/2016-TCU-Plenário, tem-se que a prescrição da pretensão punitiva e do débito subordinam-se ao prazo geral de dez anos (art. 205 da Lei 10.406/2002 - Código Civil) , contado a partir da data da ocorrência do fato e interrompido pelo ato que ordenar a citação, a audiência ou a oitiva da parte. A presente TCE refere-se à não desoneração do ICMS nas aquisições de medicamentos realizadas pela SES/GO no âmbito do Pregão 175/2004, fatos esses ocorridos no interregno de 6/8/2004 a 20/4/2005.
5.6.	O ato ordenatório da citação que interrompe a fruição do prazo data de 22/3/2018 (peça 25) . Logo, verifica-se a incidência do prazo decenal de prescrição previsto no art. 205 do Código Civil a partir da ocorrência do fato, cuja contagem é interrompida pelo ato que ordenou a citação. Cabe salientar, nesse ponto, que a multa foi considerada prescrita pelo decisum condenatório.
5.7.	No que concerne à análise da prescrição pelo regime da Lei 9.873/1999, é preciso considerar os seguintes parâmetros:
	a) Termo inicial: 
	a.1) a Lei 9.873/1999, art. 1º, parte final, traz previsão expressa a respeito do início do prazo em se tratando de infrações imediatas e aquelas de caráter permanente ou continuado. As primeiras ocorrem contadas da data da prática do ato, e aquelas do dia em que tiver cessado a permanência ou a continuidade;
	a.2) considerando que, no presente caso, a irregularidade refere-se à não desoneração do ICMS nas aquisições de medicamentos realizadas pela SES/GO no âmbito do Pregão 175/2004, tem-se que o termo inicial é a partir da data do último pagamento irregular (20/4/2005) , qual seja, 21/4/2005, data em que cessou a infração continuada;
	b) Prazo:
	b.1) a Lei 9.873/1999 apresenta um prazo geral, de cinco anos (art. 1º) , e um prazo especial, previsto no art. 1º, § 2º, a saber: 'quando o fato objeto da ação punitiva da Administração também constituir crime, a prescrição reger-se-á pelo prazo previsto na lei penal';
	c) Interrupções por atos inequívocos de apuração dos fatos, sendo que no regime da Lei 9.873/1999, a prescrição se interrompe 'por qualquer ato inequívoco, que importe apuração do fato' (art. 2º, II) . Os exemplos típicos, no caso em exame, são: (i) representação do TCU (TC Processo 008.322/2010-4) ; (ii) monitoramento do TCU; (iii) fase interna de exame da TCE no âmbito da Secretaria de Estado de Saúde de Goiás; e (iv) fase externa de exame da TCE no TCU. Com esse fundamento, a prescrição foi interrompida:
	c.1) em 26/3/2010, data de autuação do TC Processo 008.322/2010-4 (peça 1, p. 1, do TC Processo 008.322/2010-1) ;
	c.2) em 27/4/2010, data do Acórdão 1789/2010-TCU-Segunda Câmara;
	c.3) em 3/5/2011, data do Acórdão 2770/2011-TCU-Segunda Câmara;
	c.4) em 24/8/2011, data do Memorando 6166/2011-GAB/SES, de 24/8/2011, de instauração da TCE no âmbito da SES/GO (peça 1, p. 2) ;
	c.5) em 28/1/2014, data das primeiras notificações extrajudiciais às empresas ora recorrentes (peças 3, p. 58-59; 13, p. 30-31; e 18, p. 37-38) ;
	c.6) em 15/12/2016, data do Relatório Conclusivo de TCE (peça 9, p. 24-87) ;
	c.7) em 15/3/2017, data do Relatório Conclusivo Complementar de TCE (peça 19, p. 25-29) ;
	c.8) em 23/5/2017, data do Certificado de Auditoria da Controladoria-Geral do Estado de Goiás (CGE/GO) - peça 19, p. 39;
	c.9) em 6/6/2017, data do Pronunciamento do Secretário de Estado da Saúde de Goiás (peça 19, p. 41-42) ;
	c.10) em 22/3/2018, data da instrução preliminar de citação (peças 23-25) ;
	c.11) em 21/12/2018, data da instrução de mérito (peças 61-62) ; e
	c.12) em 7/8/2019, data do Parecer do MPTCU (peça 63) ;
 	d) Interrupções pela citação dos responsáveis, sendo que a prescrição também é interrompida 'pela notificação ou citação do indiciado ou acusado, inclusive por meio de edital', nos termos do art. 2º, I, da Lei 9.873/1999. E, no regime dessa lei, a interrupção se dá pela citação propriamente dita, e não pelo despacho que a ordena. Com esse fundamento, houve a interrupção em 4/4/2018, data de ciência dos responsáveis (peças 43-46 e 55-56) ;
	e) Interrupção pela decisão condenatória recorrível (art. 2º, inciso III, da Lei 9.873/1999) , sendo que para esse fundamento, houve a interrupção em 27/8/2019, data da sessão em que foi proferido o acórdão condenatório (peça 64) . Essa interrupção é relevante, por estabelecer prazo para julgamento do recurso;
	f) Da prescrição intercorrente:
	f.1) nos termos do art. 1º, § 1º, da Lei 9.873/1999, opera-se a prescrição intercorrente se o processo ficar paralisado por mais de três anos, aguardando 'julgamento ou despacho';
	f.2) note-se que há uma correlação entre essa hipótese e as causas de interrupção da prescrição do art. 2º. Com efeito, uma vez interrompida a prescrição por alguma das hipóteses do art. 2º, o processo não pode ficar inativo, sem qualquer inovação processual relevante, por mais de três anos;
	f.3) trata-se de prazo específico, não se aplicando nem o prazo geral de cinco anos nem o prazo especial, da lei penal (§ 2º) . A finalidade da prescrição intercorrente, com seu prazo próprio, é a de assegurar a eficiência e celeridade nas apurações administrativas. Seria contrário a essa finalidade a paralisação injustificada do processo por período maior que o triênio estabelecido para a hipótese;
	f.4) a extrapolação do prazo de três anos, sem inovação relevante no processo, pode configurar negligência. Por isso, além de se operar a prescrição, deve-se promover a 'apuração da responsabilidade funcional decorrente da paralisação, se for o caso';
	f.5) em muitas situações o exame da prescrição intercorrente pode ficar prejudicado nos processos já em tramitação no TCU. Como a ação de ressarcimento era considerada imprescritível, as peças que compõem a tomada de contas especial, elencadas no art. 10 da Instrução Normativa-TCU 71/2012, não contemplam informações pormenorizadas quanto ao andamento do processo na fase interna, o que pode prejudicar a análise de eventual paralisação por mais de três anos;
	f.6) assim, caso o tribunal venha a adotar a sistemática da Lei 9.873/1999 para aferir a prescrição, convém avaliar, oportunamente, a possibilidade de ajustes na IN-TCU 71/2012, para que as tomadas de contas especiais encaminhadas ao tribunal contemplem informações sobre as interrupções ocorridas na fase interna do procedimento; e
	f.7) especificamente quanto a esta TCE, as próprias causas de interrupção elencadas acima permitem evidenciar que o processo teve andamento regular, não se operando a prescrição intercorrente.
5.8.	Diante da análise da questão prescricional procedida no item 5.7 deste exame, conclui-se que, não obstante a existência de outras causas interruptivas (a exemplo da notificação dos responsáveis, na fase interna da TCE) , os eventos indicados acima são suficientes para evidenciar que não ocorreu a prescrição - nem mesmo a prescrição intercorrente, prevista no art. 1º, § 1º, da Lei 9.873/1999.
5.9.	Por fim, são oportunas algumas considerações sobre a possibilidade de aplicar, neste processo, novo critério para exame da prescrição, diverso do considerado no julgamento originário (que seguiu o Acórdão 1441/2016-TCU-Plenário) .
5.10.	Partindo-se da premissa de que a pretensão reparatória segue as mesmas balizas (Lei 9.873/1999) , enquanto não houver norma específica a respeito, a demonstração de que não se operou a prescrição punitiva impõe, como consequência, a conclusão de que também é viável a condenação ao ressarcimento do prejuízo apurado nos autos. Com efeito, quanto ao débito, o novo parâmetro para exame da prescrição não altera o resultado do julgamento.
5.11.	Todavia, em relação à multa, considerada prescrita pelo acórdão recorrido conforme relatado anteriormente, não é possível sua aplicação em recurso exclusivo do responsável. Ainda que a ocorrência da prescrição seja agora afastada, considerando-se as balizas da Lei 9.873/1999, o novo critério não pode ser aplicado para agravar a situação do recorrente, ante a proibição de reformatio in pejus.
5.12.	Diante do exposto, refuta-se a tese da empresa Hospfar Indústria e Comércio de Produtos Hospitalares.
6.	Cerceamento de defesa
6.1.	A empresa Hospfar Indústria e Comércio de Produtos Hospitalares aduz a tese de que, nesta TCE, teria havido cerceamento de defesa, tendo ela assim argumentado (peça 149, p. 9 e 35) :
	a) caberia o arquivamento em virtude do lapso temporal superior a dez anos verificado entre a irregularidade e sua notificação (peça 149, p. 9) ; e
	b) a Administração não poderia passados mais de treze anos questionar a legalidade da sua conduta quantos aos preços praticados (peça 149, p. 35) .
	Análise:
6.2.	De plano, rejeita-se a tese da recorrente. Senão, veja-se. A empresa Hospfar Indústria e Comércio de Produtos Hospitalares foi notificada extrajudicialmente na fase interna da TCE em prazo inferior a dez anos do primeiro pagamento irregular (6/8/2004) , consoante verificado à peça 18, p. 37-39. Na oportunidade, a aludida empresa apresentou em 3/2/2014, manifestação em resposta à notificação extrajudicial datada de 28/1/2014 (peça 18, p. 41-44) . 
6.3.	Ad argumentandum tantum, ainda que tivesse havido o transcurso do período de dez anos para dispensa de instauração da tomada de contas especial, nos termos do art. 6º, inciso II, c/c o art. 19 da IN/TCU 71/2012, precisar-se-ia avaliar tal situação em confronto com os elementos disponíveis em cada caso, com o objetivo de verificar se houve, de fato, prejuízo ao pleno exercício do contraditório e da ampla defesa. In casu, haveria, de todo modo, possibilidade de reconstituição do quadro que sustenta a imputação de débito à empresa Hospfar Indústria e Comércio de Produtos Hospitalares, conforme evidências acostadas aos autos (a exemplo dos documentos às peças 1, p. 82-95; 2, p. 34; 4, p. 3-13; 6, p. 79-80; 7, p. 14; 9, p. 24-87; 11, p. 64-66, 68; 12, p. 35, 48-54, 59-78; 14, p. 1-6 e 119; 17, p. 54-59, 74-76; 18, p. 41-44; 19, p. 8-20, 25-29, 32-37 e 39; e 20, p. 21-77) , as quais apontam para a ocorrência de dano ao erário decorrente do faturamento dos medicamentos relacionados ao Pregão SES/GO 175/2004 sem proceder à desoneração do ICMS, conforme estipulado no edital. 
6.4.	Nesse contexto, a jurisprudência desta Corte tem reiterado que o art. 6º, inciso II, c/c o art. 19, da IN/TCU 71/2012 não tem aplicação automática em face do simples transcurso do prazo de dez anos da citação, preponderando a imputação de débito caso demonstrada a ausência de prejuízo ao exercício do contraditório e da ampla defesa (Acórdão 2511/2015-TCU-Plenário, rel. Ministro-Substituto ANDRÉ DE CARVALHO; 2.630/2015-TCU-2ª Câmara, rel. Ministro AUGUSTO NARDES; 3.535/2015-TCU-2ª Câmara, rel. Ministro AUGUSTO NARDES; 9.570/2015-TCU-2ª Câmara, rel. Ministro AUGUSTO NARDES; 444/2016-TCU-2ª Câmara, rel. Ministro AUGUSTO NARDES; 2.024/2016-TCU- 2ª  Câmara, rel. Ministra ANA ARRAES; 2.917/2018-TCU-Plenário, rel. Ministro BENJAMIN ZYMLER, e 2.291/2019-TCU-2ª Câmara, rel. Ministro-Substituto ANDRÉ DE CARVALHO) .
Mérito
7.	Sobrestamento da TCE até o julgamento final de ação civil pública
7.1.	A empresa Hospfar Indústria e Comércio de Produtos Hospitalares aduz a tese de que caberia sobrestamento da TCE até o julgamento final de ação civil pública (peça 149, p. 50) .
	Análise:
7.2.	Não merece prosperar a tese da recorrente. Com efeito, o Supremo Tribunal Federal tem apoiado a tese da independência entre as instâncias administrativa e penal (Mandados de Segurança 26.969-DF e 25.880-DF) , no que é acompanhado pelo Superior Tribunal de Justiça (MS 7080-DF, MS 7138-DF e 7042-DF) , corroborando, por extensão, o entendimento esposado por esta Corte de Contas. Nesse sentido são os Acórdão 3036/2015-TCU-Plenário, rel. Ministro-Substituto MARCOS BEMQUERER; 10.042/2015-TCU-2ª Câmara, rel. Ministro-Substituto MARCOS BEMQUERER; 7.752/2015-TCU-1ª Câmara, rel. Ministro JOSÉ MÚCIO MONTEIRO; 7.475/2015-TCU-1ª Câmara, rel. Ministro JOSÉ MÚCIO MONTEIRO; 7.123/2014-TCU-1ª Câmara, rel. Ministro BRUNO DANTAS; e 2.743/2019-TCU-2ª Câmara, rel. Ministro-Substituto MARCOS BEMQUERER.
7.3.	O Tribunal de Contas da União possui jurisdição e competência próprias estabelecidas pela Constituição Federal e pela sua Lei Orgânica (Lei 8.443/1992) . Dessa forma, a existência de ação judicial sobre mesma matéria não obsta o exercício do controle externo, dado o princípio da independência das instâncias cível, penal e administrativa.  
7.4.	Somente teria influência no processo em exame a ação penal em que fossem absolvidos os responsáveis pela negativa de autoria ou inocorrência do fato, caso em que as demais esferas devem acatar a decisão adotada no âmbito do juízo penal. Como apenas o reconhecimento, no processo penal, da negativa da autoria ou da inexistência do fato poderia afastar sua responsabilidade - fato não observado nos presentes autos -, permanece intacta a competência do TCU para apreciar, de forma independente, as irregularidades aqui apontadas. Esse entendimento é pacífico no TCU, sendo exemplos os Acórdão 2067/2015-TCU-Plenário, rel. Ministro BRUNO DANTAS; 2.613/2015-TCU-Plenário, rel. Ministro BENJAMIN ZYMLER; 2.437/2015-TCU-Plenário, rel. Ministra ANA ARRAES; 541/2015-Plenário, rel. Ministro RAIMUNDO CARREIRO; 1.529/2015-TCU-1ª Câmara, rel. Ministro-Substituto WEDER DE OLIVEIRA; 9.563/2018-TCU-2ª Câmara, rel. Ministro JOSÉ MUCIO MONTEIRO; e 714/2019-TCU-Plenário, rel. Ministro BRUNO DANTAS.
8.	Ocorrência de bis in idem na cobrança do débito 
8.1.	A empresa ML Operações Logísticas Ltda. (antiga Milênio) - em recuperação judicial -  apresenta a tese de que haveria bis in idem na cobrança do débito nesta TCE, uma vez que esse também estaria sendo cobrado judicialmente pelo Ministério Público Federal (MPF) e Ministério Público do Estado de Goiás (MPE/GO) mediante a Ação Civil de Improbidade Administrativa 26576-89.2010.4.01.3500 - que tramita na 9ª Vara da Justiça Federal da Seção Judiciária de Goiás (peça 93, p. 3) .
	Análise:
8.2.	Não merece acolhimento a tese da apelante. De fato, a existência de processos no Poder Judiciário e no TCU com idêntico objeto não caracteriza repetição de sanção sobre mesmo fato (bis in idem) nem litispendência. No ordenamento jurídico brasileiro vigora o princípio da independência das instâncias, em razão do qual podem ocorrer condenações simultâneas nas diferentes esferas jurídicas. O recolhimento do débito, em um ou outro processo, serve para comprovação de quitação e sana a dívida (Acórdão 2006/2013-TCU-Primeira Câmara, rel. Ministra ANA ARRAES; 115/2018-TCU-2ª Câmara, rel. Ministra ANA ARRAES; e 1.038/2019-TCU-Plenário, rel. Ministro BENJAMIN ZYMLER.
8.3.	Não configura bis in idem a coexistência de acórdão do TCU e sentença condenatória em ação civil pública de improbidade administrativa que determinam o ressarcimento ao erário de débitos decorrentes dos mesmos fatos, ainda que imputados a pessoas distintas. Ocorrendo ressarcimento em uma instância, basta que o responsável apresente a comprovação perante o juízo de execução para evitar o duplo pagamento (Acórdão 3051/2019-TCU-Plenário, rel. Ministro RAIMUNDO CARREIRO) .
8.4.	Por fim, tem-se que a condenação ao ressarcimento do dano ao erário por mais de uma instância não afronta o princípio do non bis in idem, devendo o pagamento da quantia necessária à reparação integral ocorrer somente uma vez (Acórdão 6839/2017-TCU-Primeira Câmara, rel. Ministro BRUNO DANTAS) .
9.	Presunção de validade dos atos administrativos praticados pela SES/GO no âmbito do Pregão 175/2004
9.1.	A empresa Medcomerce Comercial de Medicamentos e Produtos Hospitalares Ltda. oferece a tese de que os atos praticados pela SES/GO no âmbito do Pregão 175/2004 gozariam de presunção absoluta de veracidade, tendo ela assim se manifestado (peça 92, p. 12-14) :
	a) a aceitação, pela SES/GO, da proposta da Medcomerce com os preços desonerados de ICMS implicaria na vedação ao TCU de alterar o entendimento do órgão estadual - sob pena de afrontar o princípio da segurança jurídica (peça 92, p. 12-14) ; e
	b) esta Corte de Contas teria respondido, no bojo do TC Processo 008.884/2002-7, quanto à não reprovação da conduta do particular que age orientado pela Administração Pública (peça 92, p. 14) .
	Análise:
9.2.	Refuta-se, de pronto, a tese lançada pela recorrente. Ora, a presunção de veracidade dos atos administrativos é iuris tantum, ou seja, trata-se de presunção relativa. Nesse sentido, tem-se os Acórdão 2534/2007-TCU-Plenário, rel. Ministro MARCOS VINICIOS VILAÇA; 552/2011-Plenário, rel. Ministro Substituto ANDRÉ DE CARVALHO; 1.554/2011-Plenário, rel. Ministro-Substituto ANDRÉ DE CARVALHO; 1.585/2011-2ª Câmara, rel. Ministro-Substituto ANDRÉ DE CARVALHO; 1.761/2013-Plenário, rel. Ministro BENJAMIN ZYMLER; 187/2015-Plenário, rel. Ministro-Substituto MARCOS BEMQUERER; 1.031/2015-Plenário, rel. Ministro-Substituto MARCOS BEMQUERER; 1.276/2015-Plenário, rel. Ministro JOSÉ MUCIO MONTEIRO; 922/2017-Plenário, rel. Ministro  AROLDO CEDRAZ; 3.739/2018-2ª Câmara, rel. Ministro AROLDO CEDRAZ; e 8.672/2018-2ª Câmara, rel. Ministro AROLDO CEDRAZ.
9.3.	Assim sendo, não merece prosperar o argumento de que a aceitação, pela SES/GO, da proposta da Medcomerce com os preços desonerados de ICMS implicaria na vedação ao TCU de alterar o entendimento do órgão estadual - sob pena de afrontar o princípio da segurança jurídica; haja vista que esta Corte de Contas, no uso de suas atribuições constitucionais (art. 71 da CF/88) , verificou, nesta TCE, o descumprimento de regra do edital do Pregão 175/2004, responsabilizando, por conseguinte, tanto os gestores responsáveis como as empresas que concorreram para a irregularidade danosa ao erário.
9.4.	Quanto à alegação de que esta Corte de Contas teria respondido, no bojo do TC Processo 008.884/2002-7, quanto à não reprovação da conduta do particular que age orientado pela Administração Pública; tem-se que tal circunstância não foi observada neste processo. Efetivamente, não há nos autos documentos que comprovem que a recorrente tenha sido orientada pela Administração Pública, à época do edital, a desconsiderar a incidência de ICMS na formação de preços do Pregão 175/2004.
9.5.	Frise-se que, à luz do Acórdão 3890/2017-TCU-Primeira Câmara, rel. Ministro WALTON ALENCAR RODRIGUES, cabe ao responsável o ônus de produzir defesa especificada, sob pena de presumirem-se verdadeiras as alegações de fato não impugnadas (art. 341 da Lei 13.105/2015) ; sendo que a defesa genérica produz efeitos semelhantes ao da revelia (art. 344 do CPC) , escapando à presunção de veracidade apenas as situações descritas no art. 345 do CPC, em especial a identificação de que as alegações formuladas são inverossímeis ou estão em contradição com prova dos autos.
10.	Erro na base de cálculo do ICMS
10.1.	As empresas Medcomerce Comercial de Medicamentos e Produtos Hospitalares Ltda. e Hospfar Indústria e Comércio de Produtos Hospitalares defendem a tese de que haveria erro na base de cálculo de 17% do ICMS, tendo elas assim afirmado (peças 92, p. 12 e 15-16; e 149, p. 36-38 e 43) :
	a) o Convênio Confaz-ICMS 87/02 não teria determinado o percentual de 17% de desoneração (peça 149, p. 12) ;
	b) o percentual de 17% sobre o preço das vendas (adotado no cálculo do dano ao erário) teria desconsiderado o art. 8º, inciso VIII, do Anexo IX do Decreto 4.852/1997 (que determinaria a redução da alíquota para 10%) - peças 92, p. 15; e 149, p. 36-38 e 43; e
	c) o TCU não poderia presumir que a Medcomerce usou alíquota de 17% somente porque onerou e desonerou o mencionado percentual nas notas fiscais de venda emitidas contra a Secretaria de Saúde do Estado de Goiás, porquanto não teria formado seu preço licitatório considerando o ICMS - além de que a aplicação da alíquota de 17% seria questão meramente operacional ante as exigências tributárias (peça 92, p. 16) .
	Análise:
10.2.	De plano, rejeita-se a tese das empresas Medcomerce Comercial de Medicamentos e Produtos Hospitalares Ltda. e Hospfar Indústria e Comércio de Produtos Hospitalares. Com efeito, a base de cálculo de 17% do ICMS foi considerada por esta Corte de Contas, pois este foi o percentual tido nas notas fiscais das empresas, a partir das quais se verificou prejuízo aos cofres públicos (peças 10, p. 24-60; 15, p. 44-67 e 72-75; e 20, p. 24-61, 66-67 e 72-77) . Não se trata de questão meramente operacional ante as exigências tributárias, uma vez que tal situação contribuiu decisivamente para a aferição do quantum debeatur.
10.3.	Quanto à alegada desconsideração do previsto no art. 8º, inciso VIII, do Anexo IX do Decreto 4.852/1997, do Estado de Goiás, (que determinaria a redução da alíquota para 10%) para o cálculo do dano ao erário; tem-se que esse não merece prosperar. De fato, a apelante não trouxe aos autos quaisquer documentos que evidenciem seu enquadramento no supracitado dispositivo do decreto estadual (fornecimento de medicamentos) para usufruto de tal benefício fiscal. 
11.	Ausência de dano ao erário
11.1.	As recorrentes trazem a tese de que os preços por elas propostos já estariam desonerados do ICMS, tendo elas aduzido os seguintes argumentos (peças 93, p. 4-11 e 58-87) :
	a) o edital não exigiria que os preços ofertados fossem onerados do ICMS (peça 93, p. 4) ;
	b) os preços ofertados na licitação não deveriam considerar o ICMS, haja vista sua isenção, havendo orientação nesse sentido do Ministério da Saúde, do TCU (Acórdão 140/2012-TCU-Plenário) e de outros órgãos/entidades estaduais - a exemplo do Parecer 104/04-GOT (peças 92, p. 5-8, 18 e 35-36; 93, p. 4, 6-11 e 61-87) ;
c) a SES/GO teria editado, com base no entendimento do Parecer 104/04-GOT, a Portaria 283/2008-GAB/SES (determinando que os preços ofertados em certame licitatório de medicamentos fossem apresentados desonerados de ICMS) - fato que teria elidido as ambiguidades dos editais (peça 92, p. 8-11, 18 e 39-40) ;
	d) a Portaria 283/2008-GAB/SES teria sido ulteriormente confirmada pelos Convênios ICMS-Confaz 57/2010 e 13/2013, a elucidar a forma e momento de desoneração do ICMS (remodelação do § 6 do Convênio ICMS-Confaz 87/2002) - peça 92, p. 11, 18 e 42-110;
e) entre 2002 e 2008, a SES/GO teria apresentado editais contendo contradições (forma e momento de aplicar a desoneração de ICMS) e muitas vezes eivados de ambiguidade, a exemplo do Pregão 175/2004 (peças 92, p. 3; e 149, p. 28 e 34) ;
f) a temática da desoneração do ICMS foi objeto de exame do MPE/GO, MPF (inquéritos civis públicos) e/ou da Justiça Federal de diversos estados da Federação (Paraíba, Ceará, Sergipe, Rio Grande do Norte, Pernambuco, Maranhão e Paraíba) no sentido de que não haveria irregularidade e que a desoneração do ICMS seria facultativa até 2013 - com o Convênio ICMS 13/13 (peças 149, p. 10-17, 21, 23 e 34-35; 150-155) ;
	g) a exigência editalícia de inclusão de ICMS no preço ofertado infringiria legislações vigentes - Convênio ICMS 87/2002 - Confaz, regulamentado pelo Decreto Estadual 5.825/2003 (peça 93, p. 5-8) ;
	h) a exigência de oneração de ICMS nos preços das propostas configuraria afronta ao princípio da igualdade e da isonomia dos licitantes, haja vista as diferentes alíquotas de ICMS dos estados de localização das empresas (peça 93, p. 7-8) ;
	i) o poder vinculante do edital não seria superior ao princípio da legalidade, havendo precedentes do TCE/GO (Acórdãos 953/2013 e 1005/2013) , do TCU (Acórdão 140/2012-TCU-Plenário, rel. Ministro WALTON ALENCAR RODRIGUES) e Parecer do Professor Marçal Justen Filho a apontar para a inconstitucionalidade/ilegalidade da exigência de ICMS para itens abrangidos por desoneração (peça 149, p. 10, 14-15, 18-20, 25-26, 28-30; e 162) ;
j) o entendimento pela não desoneração do ICMS configuraria situação de preço inexequível além de prejuízo à licitante (peça 149, p. 10, 19-20 e 23) ;
	k) a Hospfar, em contexto não pacífico acerca da desoneração do ICMS, teria agido conforme práticas aceitas na Administração e orientadas pelo Estado (SES/GO e Secretaria de Fazenda do Estado de Goiás - Parecer Sefaz/GO GOT 104/04) e de outros órgãos estaduais (Procuradoria Geral do Estado/GO) - peça 149, p. 10, 17, 28-29 e 35; e 156-159;
	l) a Medcomerce teria seguido as determinações do edital e os esclarecimentos e orientações da SES/GO (peça 92, p. 4) ;
	m) o edital do Pregão 175/2004 teria determinado a inclusão do ICMS e ao mesmo tempo determinado a apresentação de declaração de que as licitantes não cobrariam o aludido tributo - o que levaria a crer a desnecessidade de inclusão do ICMS nos preços objeto de adjudicação (peça 92, p. 3-4) ;
	n) a ML Operações Logísticas Ltda. teria informado em sua proposta comercial que os preços cotados estariam desonerados do ICMS (peça 93, p. 4-6, 9, 11 e 58-60) ;
	o) a Medcomerce teria declarado em sua proposta comercial que os preços cotados estariam desonerados do ICMS, sendo que tal afirmação teria sido feita a pedido da SES/GO e que tal prática seria costumeira no âmbito do órgão estadual quando do exame das propostas dos licitantes (peça 92, p. 4) ;
	p) a Hospfar teria apresentado, em sua proposta, preços já desonerados pelo ICMS, havendo provas nos autos nesse sentido (peça 149, p. 10, 20-22 e 26-27) ;
q) todos os licitantes teriam cotado os preços dos produtos desonerados de ICMS (peça 149, p. 24) ;
r) não haveria prova nos autos de que a Hospfar teria ofertado, no âmbito do Pregão 175/2004, preço onerado com o ICMS (peça 149, p. 22) ;
	s) haveria laudo pericial no âmbito de ação judicial, no qual ter-se-ia concluído que os preços propostos pela Medcomerce estariam desonerados de ICMS (peça 92, p. 2, 17-18 e 112-150) ;
t) teria havido violação do princípio da não-cumulatividade do ICMS, tendo em vista que tinha que assumir o ICMS da entrada e entregar os produtos desonerados do imposto para a Administração Pública (peça 149, p. 19-20) ;
u) se o licitante tivesse agido contrariamente ao edital, este deveria ter sido desclassificado pela entidade promovedora do certame licitatório (peça 149, p. 20, 22 e 27-28) ;
v) o mero descumprimento formal do edital não ensejaria a conclusão pelo superfaturamento (peça 149, p. 21 e 25) ;
x) os valores recebidos pela Hospfar teriam sido aqueles adjudicados e que estes estariam conforme os preços de mercado, não havendo, pois, dano ao erário (peça 149, p. 26-28) ; e
y) haveria retenções pela Secretaria da Saúde do Estado de Goiás em valores superiores ao débito imputado à empresa Hospfar, o que deve ser averiguado por esta Corte (novas diligências a fim de que o Estado de Goiás esclareça documentalmente a questão das retenções) , sob pena de haver enriquecimento sem causa da Administração - peça 149, p. 39-46 e 48; e 160-161.
Análise:
11.2.	Preliminarmente, cabe trazer à luz o entendimento exposto nos Acórdão 1025/2015-TCU-Plenário, 2.372/2015-Plenário e 1.989/2016-Plenário, os três de relatoria do Ministro-Substituto, AUGUSTO SHERMAN, os quais enunciaram que, na licitação para compra de medicamentos isentos de ICMS, a Administração deve exigir que as propostas dos licitantes apresentem preços desonerados desse imposto, consoante decidido no Acórdão 140/2012-TCU-Plenário. Contudo, para licitações ocorridas em data anterior à da publicação desse acórdão, o regramento do assunto é aquele previsto nos editais.
11.3.	Consectário lógico do item precedente, o descumprimento da norma editalícia que exige a apresentação de proposta de preços com a inclusão de todos os tributos, inclusive ICMS, e a obrigatoriedade de desoneração do ICMS nas faturas no momento do pagamento resulta em dano ao erário, ensejando a irregularidade das contas dos responsáveis, com a imposição do débito apurado e da multa pertinente (Acórdão 7322/2014-TCU-Segunda Câmara, rel. Ministro-Substituto MARCOS BEMQUERER) . Esse é exatamente o caso dos presentes autos. 
11.4.	Efetivamente, as empresas Hospfar Indústria e Comércio de Produtos Hospitalares, Medcomerce Comercial de Medicamentos e Produtos Hospitalares Ltda. e ML Operações Logísticas Ltda. não observaram o ditame dos itens 5.1.5, caput, e 5.2 do edital do Pregão 175/2004 (peça 1, p. 82-95) , in verbis:
5. DO ENVELOPE 'PROPOSTA DE PREÇOS'
 (...) 
5.1.5. Ser apresentada sem emendas ou rasuras, com preços expressos, em moeda corrente nacional, utilizando apenas duas casas decimais após a vírgula (Lei Federal 9.069/95) , discriminados por item, em algarismo (unitário e total) . No preço ofertado deverão estar incluídas todas as despesas que incidam ou venham a incidir, tais como, fretes, impostos, taxas, encargos enfim, todos os custos diretos e indiretos necessários ao cumprimento do objeto ora licitado, inclusive os decorrentes de troca de produto dentro do prazo de garantia, se for o caso.
 (...) 
5.2. Quaisquer tributos, custos e despesas diretas ou indiretas omitidas na proposta ou incorretamente cotados, serão considerados como inclusos nos preços, não sendo aceito pleitos de acréscimos, a esse ou qualquer outro título, devendo o produto ser fornecido sem ônus adicionais. (Grifou-se) .
11.5.	Como se vê, os termos do edital são cristalinos em determinar que os preços das propostas estivessem onerados de ICMS, não havendo que se falar em obscuridade, omissão ou contradição. A propósito, insta consignar que uma empresa participante (Schering do Brasil, Química e Farmacêutica Ltda. - CNPJ 56.990.534/0001-67) cumpriu a exigência dos itens transcritos acima, consoante se observa às peças 2, p. 34, e 12; p. 35, 48-54 e 59-69. 
11.6.	Nesse ponto, cumpre salientar que as exigências do edital transcritas no item 11.4 supra não colidiam com as disposições do Convênio ICMS 87/2002 - Confaz à época do Pregão 175/2004 (peça 17, p. 74-76) . Efetivamente, o fato de o edital exigir a apresentação de propostas de preços onerados de ICMS não significa que tal imposto não possa ser desonerado por ocasião do faturamento dos produtos. Cabe registrar que a inclusão do § 6 da cláusula primeira do convênio decorreu do Convênio ICMS 13/13, portanto, muito depois do advento do Pregão 175/2004. Frise-se, nesse ponto, a necessidade de se atentar para os princípios tempus regit actum e da segurança jurídica.
11.7.	Assim sendo, não merecem ser acolhidos quaisquer argumentos das recorrentes quanto à normas, decisões, pareceres e orientações produzidas posteriormente à época do edital do Pregão 175/2004. A propósito, ainda que produzido à época do certame, o Parecer 104/04-GOT, da SEFAZ/GO, não socorre às recorrentes (peças 8, p. 1-2; 18, p. 33-34; e 50, p. 43-44) . De fato, o edital não foi omisso, de modo que não se aplicam os três procedimentos enumerados mediante o indigitado parecer. 
11.8.	Importa salientar que não constam dos autos quaisquer elementos consentâneos ao certame licitatório aqui em exame a apontar a existência de orientação/orientações da Administração Pública no sentido de as licitantes apresentarem as propostas de preços com esses já desonerados de ICMS. Nesse contexto, frise-se que, à luz do Acórdão 3890/2017-TCU-Primeira Câmara, rel. Ministro WALTON ALENCAR RODRIGUES, cabe ao responsável o ônus de produzir defesa especificada, sob pena de presumirem-se verdadeiras as alegações de fato não impugnadas (art. 341 da Lei 13.105/2015) ; sendo que a defesa genérica produz efeitos semelhantes ao da revelia (art. 344 do CPC) , escapando à presunção de veracidade apenas as situações descritas no art. 345 do CPC, em especial a identificação de que as alegações formuladas são inverossímeis ou estão em contradição com prova dos autos.
11.9.	Quanto à alegação de que o entendimento pela não desoneração do ICMS configuraria situação de preço inexequível além de prejuízo à licitante, tem-se que essa não merece prosperar, porquanto não foram apresentados aos autos documentos que a comprove.
11.10.	Em relação ao argumento de que o edital do Pregão 175/2004 teria determinado a inclusão do ICMS e, ao mesmo tempo, a apresentação de declaração de que as licitantes não cobrariam o aludido tributo - o que levaria a crer a desnecessidade de inclusão do ICMS nos preços objeto de adjudicação; tem-se que esse não deve ser acatado. Ora, a atenção ao Convênio ICMS 87/2002 - Confaz (item 5.9 do edital - peça 1, p. 86) não significava, à época do Pregão 175/2004, que os preços das propostas devessem ser desonerados de ICMS, sob pena de descumprimento das regras do certame licitatório. Tal situação significou, em suma, que a isenção ocorreria, de qualquer forma, quando do faturamento dos produtos, mas não quando da apresentação das propostas de preços. 
11.11.	No que concerne às arguições das recorrentes de que teriam informado, quando das propostas, que os preços estariam desonerados de ICMS; vê-se que essas se revelam infrutíferas para o caso concreto. Com efeito, as empresas que assim procederam, por livre convicção, assumiram o risco de descumprir disposição expressa do edital (itens 5.1.5 e 5.2) . Como dito alhures, não constam dos autos documentos que respaldem (jurídica e administrativamente) , à época do certame, o procedimento das empresas ora recorrentes.
11.12.	Quanto à argumentação de que se o licitante tivesse agido contrariamente ao edital, este deveria ter sido desclassificado pela entidade promovedora do certame licitatório; vê-se que essa não merece prosperar. Ao realizar a licitação, a SES/GO, em atenção ao item 5.2 do edital, considerou que os preços das propostas estavam onerados de ICMS. Nesse diapasão, é importante ressaltar que os agentes públicos responsáveis pelos pagamentos também foram condenados pelos atos que contribuíram para ocorrência do dano ao erário, não sendo seus erros motivo de afastamento da causa primária da ocorrência do dano ao erário, qual seja, descumprimento dos termos do edital pela recorrente.  
11.13.	Em relação ao alegado de que o mero descumprimento formal do edital não ensejaria a conclusão pelo superfaturamento; tem-se que esse não deve ser acolhido. Sem dúvida, o descumprimento do edital não foi apenas um erro formal, mas uma irregularidade grave - que teve como consequência direta o superfaturamento dos preços dos produtos. 
11.14.	No que tange ao arguido de que os valores recebidos pela Hospfar teriam sido aqueles adjudicados e que estes estariam conforme os preços de mercado, não havendo, pois, dano ao erário; observa-se que esse não merece acatamento. Senão, veja-se. A irregularidade dos presentes autos não possui relação com a questão do nível de compatibilidade do preço de mercado, mas sim em relação à descumprimento do edital que culminou em dano ao erário (não desoneração do ICMS nas aquisições de medicamentos realizadas pela SES/GO no âmbito do Pregão 175/2004) .
11.15.	Quanto ao argumento de que haveria laudo pericial no âmbito de ação judicial, no qual ter-se-ia concluído que os preços propostos pela Medcomerce estariam desonerados de ICMS; vê-se que esse não merece prosperar. De fato, a partir do exame do sobredito laudo (peças 51, p. 72-84; e 52-54) , constata-se que esse não se revela suficiente para afastar o fato de que os editais previam que os preços das propostas deveriam incluir o ICMS, entre outros tributos, e que este teria que ser abatido do preço quando da emissão da nota fiscal para fins de pagamento. Ademais, o percentual de lucro inferior ao regularmente praticado não se constitui prova de que foi seguido o edital. Anui-se, pois, ao entendimento já manifestado por esta Corte de Contas em outras decisões em que o retromencionado laudo foi objeto de escrutínio (a exemplo dos Acórdão 4820/2017-TCU-Segunda Câmara, rel. Ministra ANA ARRAES; 8.580/2017-2ª Câmara, rel. Ministro-Substituto AUGUSTO SHERMAN; 8.712/2017-2ª Câmara, rel. Ministro AUGUSTO NARDES; 8.714/2017-2ª Câmara, rel. Ministro AUGUSTO NARDES; 280/2018-2ª Câmara, rel. Ministro AUGUSTO NARDES; 1.128/2018-2ª Câmara, rel. Ministro AUGUSTO NARDES; e 12.121/2018-2ª Câmara, rel. Ministro AROLDO CEDRAZ) .
11.16.	No que se refere à perda de isonomia entre os licitantes, esses deveriam ter arguido essa questão no momento oportuno. Uma vez superada a fase recursal no âmbito da licitação, tem-se que todos os participantes anuíram aos termos do edital e, portanto, sabendo da regra do ICMS imposta pela lei interna do certame para formulação da proposta de empresa, cada empresa deveria adotar a estratégia mais interessante para vencer a licitação considerando todos os ônus inerentes a sua condição. Nesse diapasão, anui-se ao entendimento do Acórdão 732/2013-TCU-Plenário, rel. Ministro-Substituto AUGUSTO SHERMAN, no seguinte sentido quando afastou a aplicabilidade do Acórdão 140/2012-TCU-Plenário, rel. Ministro WALTON ALENCAR RODRIGUES, àquele caso concreto:
58. De se ver, portanto, que a escolha do edital foi a apresentação de propostas oneradas com ICMS, pouco importando, para fins de aceitação da proposta, se haveria desoneração, para fins de pagamento, por conta de um ou de outro convênio. As discussões sobre a exigência ou não de propostas oneradas por ICMS nos editais de compra de medicamento, portanto, passaram ao largo do problema nestes autos, pois aqui não se questiona se um ou outro procedimento atenderia ao princípio licitatório da isonomia entre licitantes conforme analisado no Acórdão 140/2012, que teve efeitos apenas ex nunc, mas se a empresa, ao apresentar proposta considerada válida, aderiu ou não aos termos do edital, e, assim o fazendo, só poderia sua proposta ser considerada onerada de ICMS, pois isto foi claramente exigido no edital, na lei interna da licitação. É justamente o que se demonstrou ao longo de todo o processo, seja pela comissão instauradora da TCE, seja pelos pareceres da unidade técnica e do Ministério Público, seja em razão do demonstrado por este Relator. (Grifou-se) .
11.17.	No mesmo sentido do Acórdão 732/2013-TCU-Plenário, tem-se os Acórdãos TCU 1.344/2013, 2.471/2013, 1.025/2015, 1.028/2015, 1.029/2015, 2.372/2015, 469/2016, 1.543/2016, 1.989/2016, 1.990/2016, 1.991/2016, 2.455/2016, 2.573/2016, 3.004/2016, 3.006/2016, todos do Plenário e sob a relatoria do Ministro-Substituto AUGUSTO SHERMAN; e o Acórdão 3751/2015-TCU-Primeira Câmara, rel. Ministro WALTON ALENCAR RODRIGUES.
11.18.	Em relação ao argumento de que teria havido violação do princípio da não-cumulatividade do ICMS, tendo em vista que tinha que assumir o ICMS da entrada e entregar os produtos desonerados do imposto para a Administração Pública; tem-se que esse não deve prosperar. De fato, esse questionamento deve ser levado ao foro adequado, pois considera que não deveria ter sido cobrado ICMS quando adquiriu o produto para distribuição com isenção de imposto à Administração Pública. Note-se que a Administração Pública tem apenas a obrigação de pagar pelo medicamento com isenção do ICMS, sob pena de dano ao erário, conforme ocorrido neste processo. Caso a empresa considere que ela possui um crédito tributário em relação a contrato firmado com outra empresa privada, ela deve recorrer às instâncias competentes.
11.19.	Quanto à alegação de que haveria retenções pela Secretaria da Saúde do Estado de Goiás em valores superiores ao débito imputado à empresa Hospfar, o que deve ser averiguado por esta Corte (novas diligências a fim de que o Estado de Goiás esclareça documentalmente a questão das retenções) , sob pena de haver enriquecimento sem causa da Administração; tem-se que essa não deve ser acolhida, porquanto refoge à competência desta Corte de Contas arbitrar conflitos entre a Administração Estadual e a empresa contratada, o que deve ser dirimido no âmbito do processo judicial, bem como arguido no processo de execução do débito cominado pela decisão recorrida. 
11.20.	Caso o ressarcimento aos cofres públicos já tenha sido feito, até mesmo a maior como alegado, no momento e ação oportunos será feito o necessário e justo ajuste, qual seja, no âmbito do processo de execução. Portanto, o fato de haver a possibilidade de inexistir a necessidade de devolver os recursos aos cofres públicos, o que será averiguado em momento posterior, não afasta a ocorrência do dano ao erário. 
11.21.	Por fim, no que concerne à questão da responsabilidade subjetiva com base na Lei 13.655/2018 (Lei de Introdução às Normas do Direito Brasileiro - LINDB) , cabe assinalar que as alterações promovidas pela norma legal, em especial a inclusão do art. 28, não provocam modificação nos requisitos necessários à responsabilidade financeira pelo débito - o dever de indenizar os prejuízos ao erário permanece sujeito à comprovação de dolo ou culpa (Acórdão 2391/2018-TCU-Plenário, rel. Ministro BENJAMIN ZYMLER, e 5.547/2019-TCU-1ª Câmara, rel. Ministro BENJAMIN ZYMLER) .
11.22.	Em face do exposto, propõe-se não acatar a tese das apelantes.
12.	Ocorrência de boa-fé
12.1.	A empresa Hospfar Indústria e Comércio de Produtos Hospitalares teria agido com lealdade e boa-fé com a intenção de respeitar a lei e o interesse público (peça 149, p. 48) .
	Análise:
12.2.	Quanto à empresa Hospfar Indústria e Comércio de Produtos Hospitalares, não cabe análise de boa-fé de pessoa jurídica (Acórdão 877/2012-TCU-Primeira Câmara) . Nesse sentido, tem-se os Acórdão 1565/2015-TCU-Segunda Câmara, rel. Ministra ANA ARRAES; 4.024/2014-TCU-2ª Câmara, rel. Ministra ANA ARRAES; 4.274/2013-TCU-1ª Câmara, rel. Ministro-Substituto WEDER DE OLIVEIRA; 1.517/2012-TCU-1ª Câmara, rel. Ministro VALMIR CAMPELO; 1.600/2011-TCU-1ª Câmara, rel. Ministro-Substituto MARCOS BEMQUERER; 609/2010-TCU-2ª Câmara, rel. Ministro JOSÉ JORGE.
12.3.	Diante disso, rejeita-se a tese da recorrente. 
13.	Ausência de má-fé.
13.1.	As empresas Medcomerce Comercial de Medicamentos e Produtos Hospitalares Ltda. e Hospfar Indústria e Comércio de Produtos Hospitalares não teriam agido com dolo (peça 92, p. 5, 8 e 18; e 149, p. 5 e 50) .
	Análise:
13.2.	Uma vez caracterizada a reprovabilidade da conduta, a avaliação de existência de má-fé não é requisito essencial à culpabilidade do recorrente. De outro modo, tal elemento anímico, subjetivo da conduta, deve ser considerado apenas como agravante, no sentido de majorar a dosimetria da pena.
13.3.	Nesse sentido, considerando ainda que a má-fé não pode ser presumida, devendo, portanto, ser demonstrada, reforça-se que sua existência sequer foi cogitada nos presentes autos, não havendo, inclusive, qualquer sanção às recorrentes.
13.4.	Não merece acatamento, pois, a tese das apelantes.
CONCLUSÃO
14.	Das análises anteriores, conclui-se pelo não provimento dos recursos interpostos pelas empresas Hospfar Indústria e Comércio de Produtos Hospitalares, Medcomerce Comercial de Medicamentos e Produtos Hospitalares Ltda. e ML Operações Logísticas Ltda.; considerando-se que:
	a) não ocorreu prescrição do dano ao erário com base no regime da Lei 9.873/1999, de modo que, partindo-se da premissa de que a pretensão reparatória segue as mesmas balizas, enquanto não houver norma específica a respeito, a demonstração de que não se operou a prescrição punitiva impõe, como consequência, a conclusão de que também é viável a condenação ao ressarcimento do prejuízo apurado nos autos, respeitando-se a proibição de reformatio in pejus no que se refere à aplicação de multa;
	b) não houve cerceamento de defesa da pessoa jurídica Hospfar Indústria e Comércio de Produtos Hospitalares, pois essa foi notificada extrajudicialmente na fase interna da TCE em prazo inferior a dez anos do primeiro pagamento irregular (6/8/2004) , e apresentou, em 3/2/2004, manifestação em resposta à notificação extrajudicial datada de 28/1/2004 - além de que há possibilidade nos autos de reconstituição do quadro que sustenta a imputação de débito à aludida empresa;
	c) não cabe, in casu, o sobrestamento desta TCE até o julgamento de ação civil pública, haja vista o princípio da independência das instâncias;
	d) não há que se falar em ocorrência de bis in idem na cobrança do débito, uma vez que o pagamento da quantia necessária à reparação integral ao erário ocorre somente uma vez (o recolhimento do débito, em um ou outro processo, serve para comprovação de quitação e sana a dívida) ;
	e) a presunção de validade dos atos administrativos é iuris tantum, podendo haver questionamento do TCU, no cumprimento do seu poder-dever fiscalizatório, em relação a atos administrativos já praticados;
	f) não ocorreu erro na base de cálculo do ICMS (17%) , pois foi esta a alíquota utilizada nas notas fiscais das empresas, cujas informações subsidiaram a aferição do quantum debeatur;
	g) houve dano ao erário, haja vista a existência de clara violação ao edital do Pregão 175/2004, além de que as recorrentes não trouxeram aos autos elementos que comprovassem terem elas recebido, à época do certame, qualquer orientação da Administração Pública para desonerarem de ICMS suas propostas de preços;
	h) não cabe examinar a boa-fé de pessoas jurídicas; e
	i) uma vez caracterizada a reprovabilidade da conduta, a avaliação de existência de má-fé não é requisito essencial à culpabilidade do recorrente, sendo que a má-fé sequer foi cogitada nos presentes autos, não havendo, inclusive, qualquer sanção às recorrentes.
PROPOSTA DE ENCAMINHAMENTO
10.	Ante todo o exposto, submete-se à consideração superior a presente análise dos recursos de reconsideração interpostos pelas empresas Hospfar Indústria e Comércio de Produtos Hospitalares, Medcomerce Comercial de Medicamentos e Produtos Hospitalares Ltda. e ML Operações Logísticas Ltda. contra o Acórdão 7735/2019-TCU-Segunda Câmara, propondo-se, com fundamento no art. 32, inciso I, e 33, da Lei 8.443/1992:
	a) 	conhecer dos recursos e, no mérito, negar-lhes provimento; e
	b)	dar ciência da deliberação que vier a ser adotada às recorrentes, à Secretaria da Saúde do Estado de Goiás, ao Tribunal de Contas do Estado de Goiás, ao Ministério Público do Estado de Goiás, à Procuradoria da República no Estado de Goiás, e aos demais interessados." (grifos no original) .
	É o Relatório.

8.1. Frederick Gomes Luiz (39.438/OAB-GO), representando ML Operações Logísticas Ltda. (em Recuperação Judicial).  
8.2. Lise Sepúlveda Costa Povoa Franca (35.031/OAB-GO) e outros, representando Medcomerce Comercial de Medicamentos e Produtos Hospitalares Ltda.
8.3. Marcio Pacheco Magalhães (5795/OAB-GO), representando Fernando Passos Cupertino de Barros.
8.4. Antônio Augusto Rosa Gilberti (11.703/OAB-GO) e outros, representando Hospfar Indústria e Comércio de Produtos Hospitalares S.A.

Procurador Júlio Marcelo de Oliveira.

TOMADA DE CONTAS ESPECIAL. RECURSOS. FEDERAIS DO SUS. SECRETARIA DE ESTADO DE SAÚDE DO ESTADO DE GOÍAS (SES/GO). AQUISIÇÃO DE MEDICAMENTOS DE ALTO CUSTO. PAGAMENTOS INDEVIDOS. ACRÉSCIMO INDEVIDO DO ICMS AO VALOR FATURADO. APROPRIAÇÃO DA DIFERENÇA PELOS FORNECEDORES. CITAÇÃO DAS EMPRESAS E DOS RESPONSÁVEIS PELOS PAGAMENTOS. ACOLHIMENTO PARCIAL DAS ALEGAÇÕES DE DEFESA. IRREGULARIDADE DAS CONTAS. DÉBITO. PRESCRIÇÃO DA PRETENSÃO PUNITIVA. EMBARGOS DE DECLARAÇÃO. OMISSÃO CARACTERIZADA. PROVIMENTO PARCIAL PARA AFASTAR A OMISSÃO, MANTENDO A ÍNTEGRA DO ACÓRDÃO RECORRIDO. EMBARGOS DE DECLARAÇÃO EM EMBARGOS DE DECLARAÇÃO. INEXISTÊNCIA DE OBSCURIDADE, OMISSÃO OU CONTRADIÇÃO. REJEIÇÃO. CIÊNCIA. RECURSOS DE RECONSIDERAÇÃO. CONHECIMENTO. ALEGAÇÕES INSUFICIENTES PARA ENSEJAR A REFORMA DO JULGADO. PROVIMENTO NEGADO. CIÊNCIA.

TOMADA DE CONTAS ESPECIAL (TCE)

Secretaria de Recursos (Serur).

Trata-se de recursos de reconsideração (peças 92-93 e 149-162) interpostos pelas empresas Hospfar Indústria e Comércio de Produtos Hospitalares, Medcomerce Comercial de Medicamentos e Produtos Hospitalares Ltda. e ML Operações Logísticas Ltda. - empresas contratadas pela Secretaria de Estado de Saúde de Goiás (SES/GO) no âmbito do Pregão 175/2004 - contra o Acórdão 7735/2019-TCU-Segunda Câmara, da relatoria da Ministra Ana Arraes, por meio do qual esta Corte, dentre outras medidas, julgou irregulares as contas de Fernando Passos Cupertino de Barros, Luiz Antônio Aires da Silva e das mencionadas empresas, condenando-os solidariamente ao ressarcimento de débito.
2.	Originalmente, os autos cuidam de tomada de contas especial instaurada pela SES/GO em cumprimento ao subitem 1.6.1 do Acórdão 1789/2010-TCU-Segunda Câmara, reiterado pelo Acórdão 2770/2011-TCU-Segunda Câmara, ambos da relatoria do Ministro-Substituto Augusto Sherman Cavalcanti, tendo em vista, no caso dos presentes autos, irregularidade relacionada ao pagamento indevido de valores, atinentes à alíquota de ICMS na aquisição de medicamentos, às empresas vencedoras do Pregão 175/2004, ora recorrentes.
3.	Inicialmente, ratifico a minha manifestação à peça 168 pelo conhecimento dos recursos de reconsideração em exame em razão de preencherem os requisitos de admissibilidade previstos nos artigos 32, inciso I, e 33 da Lei 8.443/1992, c/c o artigo 285 do Regimento Interno do TCU (RI/TCU) .
4.	Tendo como base os argumentos apresentados pelos recorrentes e atento para a questão da responsabilidade subjetiva com base na Lei 13.655/2018 (Lei de Introdução às Normas do Direito Brasileiro - LINDB) , mormente no que concerne aos seus arts. 22 e 28, constitui objeto do presente recurso examinar as seguintes questões: 
	a) preliminares: i) prescrição do dano ao erário; e ii) cerceamento de defesa;
	b) mérito: i) sobrestamento da TCE até o julgamento final de ação civil pública; ii) ocorrência de bis in idem na cobrança do débito; iii) presunção de validade dos atos administrativos praticados pela SES/GO no âmbito do Pregão 175/2004; iv) erro na base de cálculo do ICMS; v) ausência de dano ao erário; vi) ocorrência de boa-fé; e vii) ausência de má-fé.
5.	Ao analisar os argumentos apresentados pelos recorrentes, consoante itens 5 a 13, incluindo seus respectivos subitens, da instrução da Secretaria de Recursos (Serur) de peça 203, reproduzida no relatório precedente, a unidade técnica especializada concluiu, in verbis:
14.		Das análises anteriores, conclui-se pelo não provimento dos recursos interpostos pelas empresas Hospfar Indústria e Comércio de Produtos Hospitalares, Medcomerce Comercial de Medicamentos e Produtos Hospitalares Ltda. e ML Operações Logísticas Ltda.; considerando-se que:
		a) não ocorreu prescrição do dano ao erário com base no regime da Lei 9.873/1999, de modo que, partindo-se da premissa de que a pretensão reparatória segue as mesmas balizas, enquanto não houver norma específica a respeito, a demonstração de que não se operou a prescrição punitiva impõe, como consequência, a conclusão de que também é viável a condenação ao ressarcimento do prejuízo apurado nos autos, respeitando-se a proibição de reformatio in pejus no que se refere à aplicação de multa;
		b) não houve cerceamento de defesa da pessoa jurídica Hospfar Indústria e Comércio de Produtos Hospitalares, pois essa foi notificada extrajudicialmente na fase interna da TCE em prazo inferior a dez anos do primeiro pagamento irregular (6/8/2004) , e apresentou, em 3/2/2004, manifestação em resposta à notificação extrajudicial datada de 28/1/2004 - além de que há possibilidade nos autos de reconstituição do quadro que sustenta a imputação de débito à aludida empresa;
		c) não cabe, in casu, o sobrestamento desta TCE até o julgamento de ação civil pública, haja vista o princípio da independência das instâncias;
		d) não há que se falar em ocorrência de bis in idem na cobrança do débito, uma vez que o pagamento da quantia necessária à reparação integral ao erário ocorre somente uma vez (o recolhimento do débito, em um ou outro processo, serve para comprovação de quitação e sana a dívida) ;
		e) a presunção de validade dos atos administrativos é iuris tantum, podendo haver questionamento do TCU, no cumprimento do seu poder-dever fiscalizatório, em relação a atos administrativos já praticados;
		f) não ocorreu erro na base de cálculo do ICMS (17%) , pois foi esta a alíquota utilizada nas notas fiscais das empresas, cujas informações subsidiaram a aferição do quantum debeatur; e
	g) houve dano ao erário, haja vista a existência de clara violação ao edital do Pregão 175/2004, além de que as recorrentes não trouxeram aos autos elementos que comprovassem terem elas recebido, à época do certame, qualquer orientação da Administração Pública para desonerarem de ICMS suas propostas de preços;
		h) não cabe examinar a boa-fé de pessoas jurídicas; e
		i) uma vez caracterizada a reprovabilidade da conduta, a avaliação de existência de má-fé não é requisito essencial à culpabilidade do recorrente, sendo que a má-fé sequer foi cogitada nos presentes autos, não havendo, inclusive, qualquer sanção às recorrentes.
6.	Diante dessas conclusões, a Serur propõe negar provimento ao recurso.
7.	Por meio do Parecer de peça 205, da lavra do Procurador Júlio Marcelo de Oliveira, o Ministério Público junto ao Tribunal manifesta-se de acordo com a proposta oferecida pela unidade técnica.
8.	No mérito, acolho as análises e o encaminhamento presente nos pareceres uniformes da Serur de negar provimento aos recursos em exame, integralmente ratificado pelo Parquet junto ao Tribunal, as quais adoto como razões de decidir, no que não colidir com as considerações acerca da prescrição da pretensão de ressarcimento por parte do TCU.
9.	A análise empreendida pela Secretaria de Recursos abordou com propriedade os argumentos consignados pelos recorrentes, de modo que apenas acrescento considerações acerca do posicionamento que tenho levado aos colegiados do Tribunal quanto à imprescritibilidade das ações de ressarcimento do dano ao erário.
10.	Sobre essa questão, em que pese o exame realizado pela unidade técnica ter evidenciado que não ocorreram as prescrições das pretensões punitiva e de ressarcimento por parte do TCU, considerando-se as balizas da Lei 9.873/1999, ressalto que o entendimento que tenho adotado e levado aos colegiados desta Corte de Contas está alinhado à tese que esclarece que a recente decisão do STF, no âmbito do RE 636.886, alcança a etapa de cobrança do título extrajudicial constituído pelo Tribunal de Contas da União, e não altera o entendimento jurisprudencial do Tribunal sobre a imprescritibilidade das ações de ressarcimento do dano, fundado no art. 37, § 5º, da Constituição Federal.
11	Em primeiro lugar, resta isento de dúvidas que a jurisprudência consolidada deste Tribunal de Contas da União (TCU) se formou no sentido da imprescritibilidade das ações de ressarcimento ao erário. Nesse sentido, reproduzo o Enunciado de Súmula 282, desta Corte: "As ações de ressarcimento movidas pelo Estado contra os agentes causadores de danos ao erário são imprescritíveis."
12.	De outra parte, e à semelhança dos outros julgadores deste TCU, não desconheço a recente decisão exarada pelo Supremo Tribunal Federal (STF) , prolatada no âmbito do Recurso Extraordinário (RE) 636.886/AL, por meio da qual foi fixado o seguinte enunciado para o Tema 899, de repercussão geral: "É prescritível a pretensão de ressarcimento ao erário fundada em decisão de Tribunal de Contas."
13.	Ocorre que, consoante o destacado pelo Ministro Benjamin Zymler no leading case que primeiro discutiu o alcance do referido julgado da Corte Suprema (voto condutor do Acórdão 5236/2020-TCU-Primeira Câmara) , ainda há diversas dúvidas sobre a matéria, pois resta possível a conclusão de que a decisão não tratou da prescrição do processo de controle externo levado a efeito no âmbito do TCU mas, sim, da prescrição intercorrente ocorrida durante a fase de execução do acórdão condenatório desta Corte.
14.	Naquela oportunidade, o Relator aduziu que a aludida decisão do STF enfrentou RE interposto pela União contra acórdão do Tribunal Regional Federal da 5ª Região (TRF/5) , ementado como se segue, pelo qual o regional negou provimento a embargos de declaração opostos contra acórdão de sua lavra:
EMENTA: TRIBUTÁRIO. PROCESSUAL CIVIL. EXECUÇÃO FISCAL. PROCESSO PARALISADO POR MAIS DE CINCO ANOS. PRESCRIÇÃO INTERCORRENTE. OCORRÊNCIA. 1. Para fins práticos, deve-se observar quando a Fazenda Pública foi intimada a providenciar o andamento do feito. Passados cinco anos sem diligências concretas, ocorre a prescrição intercorrente. Caso haja suspensão na forma do art. 40, da Lei n. 6.830/80, ocorre a extinção se o feito permanecer paralisado por mais de seis anos. 2. Na hipótese dos autos, houve o arquivamento sem baixa do processo em 12.08.1999 e até a data da sentença extintiva do feito em 05.06.2006, a Fazenda Nacional não apresentou nenhuma medida concreta quanto à localização do devedor ou de seus bens. Revela-se, portanto, inequívoca a ocorrência da prescrição intercorrente.
15. 	O Ministro Benjamin Zymler argumentou que, na situação debatida judicialmente, a Fazenda Pública havia deixado a ação paralisada por mais de seis anos, o que ensejou fosse declarada a prescrição intercorrente no caso em tela. Isto é, a questão objeto da controvérsia cingiu-se à prescrição intercorrente ocorrida durante a fase de execução do acórdão condenatório do TCU.
16.	Desse modo, ponderou que, com base nessa possível interpretação, a matéria decidida no mencionado feito não teria nenhuma repercussão de ordem prática e jurídica nos processos desta Corte, isso porque o título executivo, que é própria decisão do Tribunal, consoante o art. 19 da Lei 8.443/92, ainda não se formou.
17.	Feito esse raciocínio, Sua Excelência acresceu que, ainda se possa interpretar que a decisão do STF também se aplique ao iter do processo de controle externo neste TCU, outras questões, de suma importância visando que este Tribunal estabeleça novo tratamento acerca da prescrição do débito, restariam pendentes de esclarecimento, relevando mencionar as relativas à definição da data de ocorrência do fato irregular ou data do seu conhecimento pelo TCU, bem assim as hipóteses de interrupção da prescrição. 
18.	Em conclusão, conduziu o colegiado a que aplicasse, ao caso in concreto, a jurisprudência do TCU até então vigente, fundamentada no art. 37, § 5º, da Constituição Federal, e consubstanciada na citada Súmula 282, no que tange ao ressarcimento do prejuízo.
19.	Anoto que o entendimento acima também foi seguido em outros julgados desta Corte, sendo exemplos os Acórdãos: 1.492/2020, 2.104/2020, 2.182/2020 e 2.336/2020, Rel. Min. Aroldo Cedraz; 2.188/2020, Rel. Min. Raimundo Carreiro; e 2.018/2020, Rel. Min. Ana Arraes, do Plenário; 6.494/2020, Rel. Min. Walton Alencar Rodrigues; 791/2021, 5.236/2020, 6.084/2020, 6.465/2020, 6.466/2020, 7.982/2020, 9.277/2020, Rel. Min. Benjamin Zymler; e 8.550/2020, 9.011/2020, 9.012/2020 e 9.293/2020, Rel. Min. Bruno Dantas, todos da 1ª Câmara; e 6.819/2021, 6.277/2021, 6.271/2021, 6.269/2021, 5.917/2021, 5.028/2021, 5.016/2021, 4.585/2021, 4.583/2021, 4.579/2021, 5.681/2020, 6.350/2020, 8.316/2020, 8.940/2020, 8.945/2020, 8.947/2020, 8.948/2020, 9.208/2020 e 9.216/2020 de minha relatoria; 5.690/2020, 6.350/2020, 6.575/2020, 6.712/2020, 7.325/2020, 8.021/2020, 8.023/2020, 8.443/2020, 8.649/2020, 8.651/2020 e 8.657/2020, Rel. Min. Aroldo Cedraz; 6.171/2020, Rel. Min. Raimundo Carreiro; 6.207/2020 e 8.498/2020, Rel. Min. Ana Arraes; e 6.707/2020 e 6.726/2020, Rel. Min. Subst. Marcos Bemquerer Costa, estes da 2ª Câmara) .
20.	Releva, ainda, considerar que em 14 de agosto de 2020 a Advocacia-Geral da União opôs embargos de declaração ao já citado acórdão proferido no RE 636.886/AL, objetivando exatamente dirimir dúvidas quanto ao alcance da aludida decisão, notadamente para que se tenha como correta compreensão a de que "a tese de repercussão geral no acórdão (...) embargado abrange apenas a fase executiva da decisão do TCU."
21.	Oportuno deixar registrado que mesmo após os referidos embargos de declaração já terem sido julgados e rejeitados pelo Supremo Tribunal Federal, muitas dúvidas remanescem sobre o tema, e apenas por decisão desta Corte de Contas a jurisprudência vigente poderá ser alterada, com o esclarecimento de todas as questões atinentes à matéria.
22.	Oportuno, também, registrar que, nos termos do recente Acórdão 459/2022-TCU-Plenário, este Tribunal deliberou por manter a jurisprudência atual quanto à imprescritibilidade do dano ao erário, ao tempo em que ordenou à Secretaria-Geral de Controle Externo (Segecex) a formação de grupo técnico de trabalho para que, em processo apartado, apresente projeto de normativo que discipline, de forma completa e detalhada, o tema da prescrição da pretensão ressarcitória e da prescrição da pretensão punitiva no âmbito do controle externo.
23.	Portanto, enquanto tal projeto normativo não sobrevém, julgo adequado manter, como medida de prudência e no legítimo espaço de atuação constitucional deste Tribunal, bem como em homenagem ao princípio do colegiado, a jurisprudência dominante desta Corte quanto à imprescritibilidade do dano ao Erário.
24.	Sendo assim, ante a ausência de elementos capazes de alterar o juízo anteriormente formulado, não é possível reformar o julgado, como pretendem os recorrentes.
25.	Feitas essas considerações, acompanho o encaminhamento proposto pela unidade técnica especializada, anuído pelo Parquet junto ao Tribunal, no sentido de conhecer dos recursos de reconsideração interpostos pelas empresas Hospfar Indústria e Comércio de Produtos Hospitalares, Medcomerce Comercial de Medicamentos e Produtos Hospitalares Ltda. e ML Operações Logísticas Ltda para, no mérito, negar-lhes provimento, mantendo-se inalterada a deliberação ora combatida.
	Ante o exposto, VOTO no sentido de que seja adotada a minuta de acórdão que ora submeto à deliberação deste Colegiado.
TCU, Sala das Sessões Ministro Luciano Brandão Alves de Souza, em 21 de junho de 2022.
Ministro JOÃO AUGUSTO RIBEIRO NARDES
Relator